【裁判字號】    95,保險上,7
【裁判日期】    971028
【裁判案由】    給付保險金
【裁判全文】
臺灣高等法院臺南分院民事判決         95年度保險上字第7號
上  訴  人  國泰人壽保險股份有限公司
法定代理人  戊○○
上  訴  人  富邦人壽保險股份有限公司
法定代理人  庚○○
共      同
訴訟代理人  賴盛星  律師
上  一  人
訴訟代理人  丙○○
            己○○
上  訴  人  安泰人壽保險股份有限公司
法定代理人  乙○○
訴訟代理人  楊漢東  律師
複 代理 人  賴盛星  律師
被 上訴 人  甲○○
訴訟代理人  何威儀  律師
            丁○○
上列當事人間請求給付保險金事件，上訴人對於中華民國95年9
月21日台灣嘉義地方法院（94年度保險字第7號）第一審判決提
起上訴，本院於97年10月7日言詞辯論終結，判決如下：
    主    文
原判決（除確定部分外）關於命上訴人國泰人壽保險股份有限公
司、富邦人壽保險股份有限公司、安泰人壽保險股份有限公司給
付被上訴人部分，及該部分假執行之宣告，暨訴訟費用（除確定
部分外）之裁判均廢棄。
上開廢棄部分，被上訴人在第一審之訴及假執行之聲請均駁回。
第一（除確定部分外）、二審訴訟費用均由被上訴人負擔。
    事實及理由
壹、程序事項：
    按當事人喪失訴訟能力或法定代理人死亡或其代理權消滅者
    ，訴訟程序在有法定代理人或取得訴訟能力之本人，承受其
    訴訟以前當然停止，惟有訴訟代理人者不適用之；另承受訴
    訟人，於得為承受時，應即為承受之聲明，民事訴訟法第17
    0條、第173條、第175條第1項分別定有明文。查本件上訴人
    安泰人壽保險股份有限公司（下稱安泰人壽）之法定代理人
    已於民國（下同）97年7月22日變更為乙○○，有上訴人提
    出之經濟部97年7月22日經授商字第09701182640號函及公司
    變更登記表影本各乙份在卷可稽（見本院卷2第231、232頁
    ），則上訴人安泰人壽聲請由其法定代理人乙○○承受訴訟
    ，核無不合，應予准許。
貳、實體事項：
一、被上訴人起訴主張：緣被上訴人駕駛自小客貨車於91年7 月
    11日上午10時53分許，因出差洽公不幸在國道一號高速公路
    南向288.5公里處遭訴外人郭明輝所駕駛營業大貨車擦撞而
    發生車禍，經送往署立新營醫院急診後轉往聖馬爾定醫院、
    新光吳火獅紀念醫院、嘉義榮民醫院、中山醫院、臺中榮總
    等治療、復健，惟傷勢不但未見好轉且每況愈下，後經各該
    求診之醫院診斷被上訴人為車禍頭部外傷合併廣泛性神經突
    觸損傷導致腦部語言中樞神經損傷，右側肢體偏癱，失語症
    等病狀。被上訴人自73年起即以自己為被保險人陸續向上訴
    人等保險公司投保人身保險，今因車禍致有失語病症，符合
    保險契約約定理賠內容，依約上訴人等需負給付保險金之責
    。爰求為判決：1.上訴人國泰人壽保險股份有限公司（下稱
    國泰人壽）應給付被上訴人新台幣（下同）1,384萬元，及
    自92年2月1日起至清償日止，按年息10％計算之利息。2.上
    訴人安泰人壽應給付被上訴人2,500萬元，及自92年1月10日
    起至清償日止，按年息10％計算之利息。3.上訴人富邦人壽
    保險股份有限公司（下稱富邦人壽）應給付被上訴人500萬
    元，及自92年2月1日起至清償日止，按年息10％計算之利息
    （原審判命上訴人國泰人壽應給付被上訴人1,384萬元，上
    訴人富邦人壽應給付被上訴人500萬元，及均自92年2月1日
    起至清償日止，按年息10％計算之利息。上訴人安泰人壽應
    給付被上訴人2,500萬元，及自92年1月10日起，至清償日止
    ，按年息10％計算之利息。上訴人國泰人壽、富邦人壽、安
    泰人壽不服，提起本件上訴請求廢棄原判決，並駁回被上訴
    人在第一審之訴；原判決另就被上訴人請求新光人壽及國華
    人壽給付部分為被上訴人敗訴之判決，經被上訴人聲明不服
    後，於本院撤回上訴而告確定）。
二、上訴人則以：本件訴外人郭明輝所駕之大貨車與被上訴人所
    駕駛之自小客貨車在國道高速行駛情況下，二車碰撞應有嚴
    重損害之情形發生，惟除大貨車僅有左前車門之大燈方向燈
    受損而已，被上訴人之自小客貨車，僅有左前角保險桿稍微
    破損，而其他部分並未發現有明顯之凹痕，右前輪輪弧至保
    險桿間之車身下方部位有擦痕外，均並未發現有嚴重之撞擊
    痕跡；且事故現場之輪胎煞車痕、碎玻璃掉落位置等不尋常
    現象觀之，是否誠如被上訴人起訴主張車禍意外事故，抑或
    人為安排之事故現場，不無疑問。又系爭保險契約條款約定
    所謂「言語機能喪失」，係指下列三種情形之一者：1、指
    構成語言的口唇音、齒舌音、口蓋音、喉頭音等的四種語言
    機能中，有三種以上不能發出。2、聲帶全部剔除。3、因腦
    部言語中樞神經的損傷而患失語症。故必須具備上述三種情
    形之一，始符合系爭保險契約條款「言語機能喪失」之請求
    第一級殘廢保險金之條件。惟查語言機能之喪失經臺中榮總
    耳鼻喉科醫師檢查結果為「鼻咽對稱，下咽完整無缺，喉嚨
    的雙側聲帶活動自如，沒有腫瘤或聲帶麻痺現象，無器質性
    耳鼻喉病灶之問題」，是以已排除上開保險契約條款「聲帶
    全部剔除」之情形，足證並不符合保險契約定之失語症之事
    實。又神經科醫師臨床鑑定亦認為依臨床及影像學檢查完全
    正常，絕不可能有失語及右側偏癱的病灶存在。因此，被上
    訴人在臨床上雖呈現「失語症合併右側肢體偏癱」症狀，但
    在腦電波上卻未有任何證據顯示腦細胞有任何異常現象，顯
    然可見被上訴人之腦組織並未受損，換言之，被上訴人並無
    所謂「器質性病灶」之傷害足以造成失語症及肢體偏癱。況
    本件被上訴人在不同時間點、不同場合的語言功能表現，呈
    現高度不一致狀況，此完全違反疾病生理的最基本原則，顯
    示被上訴人實際上為「不想說、不想表達或裝聽不懂」而已
    ，自與系爭保險契約條款中約定之「失語症」不符等語，資
    為抗辯。
三、兩造不爭執事項：
  (一)兩造所曾訂立之保險契約，內容各詳如附表所示。
  (二)被上訴人以系爭車禍為出險事由分別向上訴人請求給付保險
    金，上訴人國泰人壽、安泰人壽、富邦人壽分別於92年11月
    27日、92年12月4日、92年11月17日回函拒絕給付。
  (三)系爭保險契約均就永久喪失語言機能之情形，歸為第一級殘
    廢，而言語機能之喪失係指下列三種情形之一者：1、指構
    成語言的口唇音、齒舌音、口蓋音、喉頭音等的四種語言機
    能中，有三種以上不能發出。2、聲帶全部剔除。3、因腦部
    言語中樞神經的損傷而患失語症。
  (四)本件曾送台中榮民總醫院及國立成功大學附設醫院鑑定，並
    經台南區車輛行車事故鑑定委員會鑑定（見本院卷1第142、
    143頁） 。
四、得心證之理由：
    本件被上訴人主張其因系爭車禍造成腦部中樞神經受損而罹
    患失語症，爰請求上訴人依保險契約給付保險金等語，上訴
    人國泰人壽、富邦人壽及安泰人壽則以：車禍之發生應非意
    外而係被上訴人人為所致，且被上訴人之失語症係偽裝等語
    為辯。是本件兩造之主要爭點厥為：系爭車禍是否為意外事
    故？被上訴人是否因腦部言語中樞神經的損傷而患失語症？
    爰就上開爭點分述如下：
  (一)經查，被上訴人駕駛自小客貨車於91年7月11日上午10時53
    分許，因出差洽公在國道一號高速公路南向288.5公里處與
    訴外人郭明輝所駕駛營業大貨車發生同向擦撞之車禍事故，
    訴外人郭明輝甫於車禍後警詢中即指訴伊行駛內側車道欲超
    越外側車道，忽然被上訴人車輛橫向內側車道在訴外人郭明
    輝之車前，郭明輝見狀馬上煞車及變換車道欲至外側車道，
    因而發生擦撞，被上訴人車左前車門、大燈、方向燈有受損
    等情；被上訴人亦於警詢中陳稱伊車輛行駛在外側車道南下
    ，忽然被行駛在內側車道之大貨車變換至外側車道碰撞二次
    ，伊車之左前車門及左側車身玻璃左後車箱有受損等情，業
    有國道公路警察局第四警察隊94年5月5日公警四交字第0940
    402699號函送原審之道路交通事故調查報告表、道路交通事
    故調查筆錄、道路交通事故肇因研判表及現場照片14幀等附
    卷可稽（見原審卷1第121至136頁）。又上開車禍經原審法
    院依職權送請臺灣省臺南區車輛行車事故鑑定委員會鑑定結
    果，認：「一、郭明輝駕駛大貨車，變換車道未注意安全距
    離，為肇事原因。二、甲○○無肇事因素。…三、依卷附資
    料現場圖所繪示，大車煞車痕跡走向、小車失控偏離車道於
    草地軌跡至小車右前車輪胎損壞後停車，成一直線情形尚屬
    合理。」等語，亦有該委員會95年4月27日南鑑字第0955901
    467號函文暨鑑定意見書在卷可資佐證（見原審卷2第105、1
    06頁），又本院再函請台灣省車輛行車事故覆議委員會鑑定
    ，經該委員會函覆：「本案因肇事後雙方當事人對肇事過程
    各執一詞，且依現有跡證資料，二車確切碰撞地點位置及第
    一次相對碰及部位（撞擊型態）不明，故跡證不全，肇事實
    情不明，本會未便遽予覆議」，有該鑑定委員會96年3月20
    日府覆議字第0966200651號函附卷可稽（見本院卷1第178頁
    ）。然上開臺灣省臺南區車輛行車事故鑑定委員會已以現場
    遺留之跡證鑑定出肇事責任之歸屬，並無可疑之處，雖台灣
    省車輛行車事故覆議委員會未能再為鑑定，亦非否定臺灣省
    臺南區車輛行車事故鑑定委員會之鑑定結果。又參以本件車
    禍經送請中央警察大學交通學系鑑定結果，亦認「... 事故
    發生前甲車駕駛人郭明輝駕駛IK-456cl4營大貨車，以高於
    90公里/小時的速度行駛在中山高速公路的內側車道，再行
    經里程288.5公里以前往右變換車道，未充分注意外側車道
    有乙車駕駛人甲○○（即被上訴人）駕駛EO-0930號自小客
    貨車在外側車道行駛，甲車右前車頭保險桿彎角處，在外側
    車道內側撞及乙車左前輪上方葉子板及左前門下緣門板，導
    致乙車駕駛人向右偏閃失控撞上路側槽化島，並越過槽化島
    終止於新營交流道南下入口匝道路肩。」（見本院卷2第205
    頁），益見本件車禍之發生，自應係屬意外突發之事故。上
    訴人雖辯稱：以被上訴人係自行製造該起車禍云云，難認有
    據。
  (二)次查，被上訴人因上開車禍受有何傷害？下列醫院診斷証明
    書載有被上訴人之症狀暨鑑定研判如下：
  1.嘉義榮民醫院92年2月17日診斷證明書：診斷結果被上訴人
    為車禍頭部外傷合併廣泛性神經突觸損傷導致腦部語言中樞
    神經損傷。病狀並呈右側肢體偏癱、失語症、頭痛等（見原
    審卷1第34頁）。
  2.臺中榮總精神部93年4月20日精神鑑定書：實驗室檢查結果
    ，被上訴人之腦電波輕度至中度的瀰漫性腦功能異常，大腦
    皮質呈現輕度瀰漫性不平均的試劑吸收，顯示輕度大腦皮質
    層功能不良，且有輕度大腦萎縮合併腦室擴大；鑑定結果亦
    認被上訴人為神經學腦部受傷所引起失語症，但需由神經心
    理學專家進一步解釋，臨床總體診斷亦為失語症（見原審卷
    1第45至49頁）。
  3.成大醫院94年12月12日成附醫外字第0940013778號覆函：依
    影像學檢查報告，病人有廣泛腦萎縮，在一般的語言中樞未
    發現病灶，但目前文獻上所界定的語言中樞是界定大多數人
    的語言中樞所在，但仍有少數人語言中樞在較為特異的部位
    ，因此，失語症的診斷應以臨床鑑定為主；同意臺中榮總臨
    床鑑定被上訴人為失語症之鑑定結果。（見原審卷2第33、3
    4頁）。
  4.成大醫院95年7月21日成附醫復字第0950008327號覆原審函
    所附該院復健部語言治療師對被上訴人之語言評估報告：該
    院以波士頓失語症診斷測驗結果，認被上訴人聽能理解為中
    重度障礙、口語表達為極重度障礙、閱讀理解及書寫能力均
    為重度障礙，診斷為失語症伴隨言語失用症（見原審卷2第2
    19至221頁）。
  5.但成大醫院95年8月2日成附醫外字第0950009458號覆原審函
    ：運動中樞不等同於語言中樞；影像檢查未顯示受損不代表
    功能未受損，本院僅就書面病歷判斷，語言機能之喪失應由
    耳鼻喉科醫師或神經科醫師臨床鑑定之（見原審卷2第228至
    229頁）。
  6.本院再依上訴人之聲請，函請國立台灣大學醫學院附設醫院
    （下稱台大醫院）鑑定被上訴人是否罹患失語症？經該醫院
    鑑定意見認：「參酌林先生（即被上訴人）病史紀錄及本次
    評估結果，其臨床表現與神經學檢查、神經影像檢查及腦電
    波檢查等結果有明顯不一致之處，實難認定確有失語症，但
    亦無法完全排除其有輕度神經功能缺損之可能」，有該院96
    年7月26日校附醫秘字第0960002058號函暨鑑定意見表附卷
    可稽（見本院卷1第203至212頁）。上開台大醫院鑑定意見
    就被上訴人是否罹患失語症，更進一步說明：「1.一般失語
    症患者雖口語表達功能受損，但仍可發出部分乃至多種口語
    ，亦會盡量用其殘餘口語能力與他人溝通，甚至少數病情嚴
    重者亦會努力、很艱難地發出一些語音，且會有些特殊的錯
    誤型態，不會完全沒有口語，甚或完全沒有聲音。而林先生
    自發病後即未發出任何口語，除92年於中山醫學院附設醫院
    治療期間偶有發出ㄚ聲外，依據家屬敘述及病歷紀錄，都未
    曾發出過任何聲音，亦無法做出正確口型動作，本次鑑定期
    間亦呈現相同情況，未有如一般患者般努力嘗試或艱難等表
    現，故林先生之臨床情形並不似一般失語症患者。另，若是
    因聲帶受損導致之失聲症患者，其口型動作應正常，且林先
    生數次聲帶檢查口型動作均正常，故亦可排除罹患失聲症之
    可能。2.林先生罹病之初理解能力正常，但92年中山醫學大
    學附設醫院病歷紀錄為中度障礙，93年於台中榮總鑑定又表
    現正常（可理解三步驟指令），而於本院鑑定時似乎又有困
    難。失語症或其他腦傷患者之神經學功能恢復程度雖依腦傷
    程度而異，但即使是最嚴重的失語症患者通常亦能恢復部分
    功能，且除非有新的腦部傷害，理解能力應不可能退步，甚
    至有時好時壞、前後不一致之表現。3.失語症患者通常伴有
    閱讀書寫障礙，但林先生罹病之初可正常書寫溝通，是較為
    罕見之症狀；92年中山醫學大學附設醫院病歷紀錄始有明顯
    閱讀理解及書寫困難；93年於台中榮總評估顯示：可使用阿
    拉伯數字寫出正確日期，可寫出少數文字，亦可正確回答時
    間、地點；而本次鑑定又表顯出較差能力。如林先生般前後
    檢查表現起伏之現象，於一般失語症病例上較不可能發現。
    4.失語症最重要症狀之一是通常會有一些語誤現象，即使是
    輕微失語症患者，亦常常無法正確回答時間地點。林先生於
    93年台中榮總簡易智能狀態評估時，可正確回答日期地點，
    代表其語言及認知能力尚可；96年於本院鑑定時能專注進行
    1小時以上評估檢測，亦反映其認知記憶能力尚可，無一般
    嚴重頭部外傷患者常有之注意力缺陷及失憶現象。5.一般失
    語症患者於接受評估與他人互動時，通常會努力使用其殘存
    說聽讀寫能力進行溝通，並呈現失語症特有之語誤。林先生
    於本院語言評估過程中，並未表現上述嘗試情形；於聽理解
    測試時，有時亦有前後不一致，及對簡單題目反應較差、對
    複雜題目反應卻佳等狀況，疑未表現其最佳能力。6.林先生
    於本次評估過程中常使用複雜手勢溝通，此表現為一般說聽
    讀寫皆有嚴重障礙之重度失語症患者所罕見。7.林先生於語
    言功能評估及相關功能評估（口腔功能及吞嚥測試）過程中
    ，皆時有前後不一致之表現。8.目前，林先生雖在聽覺理解
    、口語表達、閱讀書寫等方面均呈現中重度至重度障礙，但
    其臨床表現及病程發展與一般失語症患者並不相同，僅能認
    為其有緘默現象，無法確切判斷其語言能力。」（見本院卷
    1第207、208頁）、「1.根據林先生於多家醫療院所之病歷
    記載，其神經結構影像（核磁共振造影及電腦斷層）顯示：
    除有先天性腦室中隔缺損之異常外，無語言區受損或「廣泛
    性神經突損傷」之證據；功能性影像（腦部正子掃瞄攝影）
    顯示：僅有輕微之非特異性下降，並無語言區代謝下降；腦
    波判斷正常。各醫療院所檢查報告之差異，可能乃因不同醫
    師對類似檢查結果判讀上之差異，但均未顯示林先生於左腦
    額顳葉處之語言中樞神經有特定局部損傷，並不能支持或解
    釋其嚴重溝通障礙之症狀。2.依據林先生於多家醫療院所之
    門診及住院追蹤觀察紀錄，其右側上下肢肌力、意識狀態及
    認知功能在短時間內皆有較大起伏，而其大腦病變所導致之
    肢體肌力下降並無伴隨異常之肌腱反射、肌張力或病態反射
    （如：巴賓斯基病徵）。林先生右側肢體偏癱無法完全用神
    經學病變解釋，其語言能力表現嚴重程度之起伏與不一致性
    ，亦無法單以神經病變所造成之表達性失語症解釋。」、「
    林先生於台中榮總之檢查雖呈現『輕度至中度瀰漫性腦功能
    異常』之結果，但其於其他醫療院所之多次檢查結果均為正
    常，故暫時性之腦電波檢查結果應無法解釋其持續性失語現
    象」、「林先生於台中榮總及新光醫院之腦部核磁共振造影
    檢查報告中有大腦萎縮之記載，但其於其他醫療院所之核磁
    共振造影及電腦斷層攝影檢查皆無明顯萎縮現象，僅先天性
    腦室中隔缺損或分離之異常是檢查報告中較為明確之發現。
    」、「臨床上，大腦萎縮雖可能造成患者整體認知功能變化
    ，但輕度大腦萎縮並不代表一定會有明顯之認知功能障礙，
    必須於語言相關區域有明顯病變（如：腦梗塞、腦出血、腦
    瘤等），或發生較嚴重之局部萎縮（如：額顳葉型失智症患
    者），方能造成失語症之表現」、「因廣泛性神經突損傷，
    是一種減速性外傷，乃因突然發生之加速減速之劇烈變化，
    對大腦產生旋轉力矩之衝擊，導致神經軸突因剪力性傷害造
    成水腫及神經軸突細胞質漿液之滲漏，約於傷後二週會呈現
    最嚴重之症狀，因為這些傷害往往是廣泛性、散佈性的小傷
    害（類似像霰彈槍的傷害），所以稱之為廣泛性神經軸突損
    傷。此類損傷輕微者可能只會造成短短數分鐘的意識不清而
    無其他症狀（即一般所謂腦震盪）；嚴重者則可造成腦部軸
    突及神經元廣泛性壞死，患者往往長期昏迷不醒，而成植物
    人。」、「因廣泛性神經突損傷好發部位並非語言神經中樞
    ，且其傷害乃散佈性小傷害，一般患者至多僅會因整體認知
    功能障礙，而導致語言理解表達有輕微困難，不致造成典型
    失語症，更少造成全失語症。極少數嚴重廣泛性神經突損傷
    患者，會伴有位於深層之基底核附近血腫，若量多時，可能
    會對位於表層皮質之語言中樞造成壓迫，此時可能伴有失語
    症，但隨血腫吸收後，症狀多半會逐漸改善。」、「1.失語
    症乃指語言功能相關之大腦區域（語言中樞）因受損、病變
    或發生功能連結問題，以致表現出語言表達、理解、複誦、
    閱讀、書寫等功能缺損之症狀，但需有相當程度之損傷，才
    能造成失語症，其症狀輕重及臨床表現，亦與詳細受損位置
    、範圍大小及傷勢輕重等有關：輕微失語症患者可能僅在說
    聽讀寫時有一些找字困難現象；而完全失語症患者，除臨床
    上有說聽讀寫嚴重障礙外，在上述區域應有大片損傷壞死，
    腦波會有明顯局部性異常變化，神經結構影像可見明顯局部
    病變，功能性影像亦可見明顯局部血流減少之變化。2.失語
    症最主要成因為腦中風，因近語言區之血管阻塞或破裂出血
    ，造成局部損傷而致。而車禍頭部外傷對腦部之傷害多為廣
    泛性之傷害，且其好發部位並非語言區，僅有極少數嚴重廣
    泛性神經突損傷併發皮質下血腫、或少數腦部語言區附近有
    局部挫傷患者，才會罹患失語症；而臨床上應可於神經結構
    或功能性影像檢查中，觀察到該類病患語言區局部異常之現
    象。」（見本院卷1第207至211頁），是依上開台大醫院之
    鑑定意見，可見被上訴人之腦部語言中樞神經並未受有損傷
    ，且被上訴人之臨床表現亦與典型之失語症不合，亦無法確
    實認定被上訴人患有失語症。
  7.就以下問題：「(一)就臨床醫學上之實際案例而言，除一般（
    即典型的）失語症案例外，是否可能存在與一般失語症患者
    臨床表現不盡相同之失語症案例？」、「(二)腦電波是否用來
    確定診斷失語症的工具？亦即，腦電波正常之人是否即不可
    能為失語症患者？」、「(三)甲○○先生95年7月14日在成大
    醫院鑑定時，評估為失語症伴隨言語失用症，則請問於評估
    當時其口唇音、齒舌音、口蓋音、喉頭音等四種語言機能中
    ，尚有哪幾種可以正常發出聲音？」，台大醫院函覆本院以
    ：「(一)臨床醫學上，失語症患者的臨床表現的確可能有各種
    變化，但均需符合醫學常理。以甲○○先生的案例而言，無
    論其最初的神經學檢查表現、語言功能及相關認知功能的臨
    床表現模式與病程變化，都不符合醫學常理該有的表現，客
    觀的影像學或腦波檢查結果也與其臨床表現不合，種種現象
    均無法以神經生理學或病理學解釋。另，林先生96年4月於
    本院進行語言治療評估時，並未如一般失語症患者般配合測
    試，表現亦與一般或典型失語症患者不同，故實難以認定其
    為特殊失語症案例」、「(二)腦電波是用以檢查大腦皮質神經
    功能的工具，能協助診斷各種大腦皮質功能的障礙，惟腦電
    波或其他結構影響、功能影像的檢查，都無法用以確定診斷
    失語症，即腦電波正常者，並不一定不可能為失語症患者。
    但以林先生所表現的『嚴重語言表達及理解障礙』而言，若
    其為大腦皮質損傷所引起的失語症，則腦電波通常會有明顯
    異常」、「(三)林先生96年4月間於本院進行語言治療評估時
    呈緘默現象，並未嘗試發出任何語音，故無法得知其是否能
    正常發出哪些語音，但亦無法認定其於發出任何語音時會有
    任何困難障礙。病患有足夠的配合度是診斷言語失用症或各
    種言語障礙的前提，但林先生於本院進行語言語音檢驗時並
    未充分配合。另重度言語失用症患者應伴有口腔動作功能障
    礙，而本院評估時無法發現林先生有相關症狀，故無法認定
    林先生確實有言語失用症或相關語音障礙。」有該院97年8
    月14日校附醫秘字第0970001812號函在卷可稽（見本院卷2
    第217至219頁）。又上開台大醫院鑑定意見所檢附之病歷專
    用紙，其整體印象記載：「個案在評估時呈緘默現象。在聽
    理解方面呈中重度障礙表現，在口語表達、閱讀，及書寫等
    方面，呈重度障礙表現，但其整體臨床表現與一般失語症患
    者表現不盡相同，似乎並未如一般失語症患者般努力嘗試作
    答，其正確且複雜的手勢溝通方式一般重度失語症患者甚難
    達成，且個案於聽理解、書寫及相關能力測試如口腔功能及
    吞嚥評估時，有時會表現出前後不一致的現象，故疑似個案
    尚未表現出其最佳能力。」（見本院卷1第212頁）等語，是
    依上開鑑定意見所示，有關被上訴人之「在聽理解方面呈中
    重度障礙表現，在口語表達、閱讀，及書寫等方面，呈重度
    障礙表現」，顯有可疑。
  (三)又本件依系爭保險契約條款約定之「所謂言語機能喪失，係
    指下列三種情形之一者：ａ、指構成語言的口唇音、齒舌音
    、口蓋音、喉頭音等的四種語言機能中，有三種以上不能發
    出。ｂ、聲帶全部剔除。ｃ、因腦部言語中樞神經的損傷而
    患失語症。」（見原審卷1第93頁），故必須具備上述三種
    情形之一，始符合系爭保險契約條款「言語機能喪失」之請
    求第一級殘廢保險金之條件。即便依上開台中榮總（見原審
    卷1第45至49頁）之精神鑑定書第參點鑑定結果，實驗室檢
    查「6.耳鼻喉科會診：由劉時安主治醫師會診：鼻咽對稱，
    下咽完整無缺，喉嚨的雙側聲帶活動自如，沒有腫瘤或聲帶
    麻痺現象。無器質性耳鼻喉病灶的問題，建議會診神經內科
    （93.3.16）」，上開所謂「無器質性耳鼻喉科病灶」，即
    已排除上開保險契約條款「聲帶全部剔除」之情形；另第肆
    點「答覆甲○○妻丁○○女士有關林員鑑定之問題」第1項
    所載「是否為耳鼻喉器官、結構性病變所引起失語症？答：
    不是。」，亦已經排除上開保險契約條款ａ項所定「構成語
    言的口唇音、齒舌音、口蓋音、喉頭音等的四種語言機能中
    ，有三種以上不能發出」之情形。另查在醫學上，形成失語
    症之病理位置，係在左側腦部額顳處語言中樞受傷，至於右
    邊肢體癱瘓，係左側腦部頂葉運動神經中樞或其相關神經纖
    維受傷所致，倘若確有腦組織受損事實存在，則必然在上述
    神經構造中，出現與其表現出症狀互相對應的病變存在。查
    上開台中榮總之精神鑑定書之鑑定結果：「一、實驗室檢查
    ：…3.腦電波：輕度至中度的瀰漫性腦功能異常。4.核子醫
    學腦部正子攝影檢查：大腦皮質呈現輕度瀰漫性不平均的試
    劑吸收，顯示輕度大腦皮質層功能不良。5.腦部核磁共振造
    影：輕度大腦萎縮合併腦室擴大。…7.神經內科：由張鳴宏
    主任會診。原因：失語及右側肢體偏癱。檢查結果：深部肌
    腱反射正常，沒有巴賓斯基癥候，肌肉張力正常。結論：沒
    有器質性病灶（93.3.16）」等語（見原審卷1第45至49頁）
    。又參以本件被上訴人於事故後在天主教聖馬爾定醫院與新
    光醫院進行有關腦電波之檢查，其檢查結果均為正常，倘被
    上訴人之意識昏迷狀態係由腦組織受傷引起，腦電波必然呈
    現與其意識狀態相對應之重度腦功能異常，惟依91年7月12
    日被上訴人在天主教聖馬爾定醫院所作之腦電波檢查，其所
    呈現的是代表意識狀況良好的α波及β波，其結果認為被上
    訴人反應正常（見原審卷1第86頁）。於事故發生兩週後，
    亦即被上訴人臨床呈現失語症及右側肢體偏癱11日後，新光
    醫院腦電波檢查亦為正常（見原審卷1第94至97頁），但被
    上訴人在臨床上雖呈現「失語症合併右側肢體偏癱」症狀，
    而在腦電波上卻未有任何證據顯示腦細胞有任何異常現象，
    顯見被上訴人之腦組織並未受損。即被上訴人並無所謂「器
    質性病灶」之傷害足以造成失語症及肢體偏癱；就有關前開
    所述「腦電波：輕度至中度的瀰漫性腦功能異常。」部分而
    言，參酌上開台大醫院之鑑定意見，失語症之病理位置在左
    側腦部額顳處語言中樞受傷，惟其檢查結果卻為「瀰漫性」
    ，顯見由腦電波檢查觀之，並無證據顯示其左側腦部額顳處
    負責語言功能的腦組織，有任何異於其他腦組織的現象，該
    所謂「腦電波：輕度至中度的瀰漫性腦功能異常。」，乃一
    非特異性結果，無法作為「左側腦部額顳處語言中樞及運動
    神經受傷」之依據；又腦電波檢查的侷限性，在於當病患不
    合作、服用鎮定劑或昏昏欲睡時，就會出現所謂瀰漫性腦功
    能異常，而被上訴人在台中榮總作鑑定時，當時並未昏迷，
    其腦波竟出現瀰漫性異常，而被上訴人於天主教聖馬爾定醫
    院住院時係屬重度昏迷狀況下，腦電波檢查卻出現正常結果
    。故是否係因病患不合作之下產生此一「腦電波：輕度至中
    度的瀰漫性腦功能異常。」現象；從而被上訴人此種「腦電
    波：輕度至中度的瀰漫性腦功能異常。」尚不能援為「左側
    腦部額顳處語言中樞及運動神經受傷」之依據。
  (四)再觀諸上訴人庭呈之有關被上訴人在屋前行動之錄影光碟暨
    翻拍照片顯示：
  1.依95年12月27日上午10時29分32秒以下之錄影光碟顯示（見
    本院卷2第105至109頁）：
    被上訴人之妻丁○○原在戶外打掃，背對落地一樓門口之鋁
    門，猛然回頭，顯然背後有人呼喚丁○○，陳女士立即轉身
    回頭，走向門口，此時被上訴人開門自屋內走出來（此舉足
    以證明係被上訴人呼喚其妻丁○○），被上訴人出現後，即
    遞交一只黃色牛皮紙袋，被上訴人夫婦二人出現交談動作，
    惟丁○○在此過程中並未抬頭目視被上訴人，且被上訴人並
    無出示輔佐交談之工具或比手語（無因聾啞使用之手語情形
    ），而其妻丁○○即可意會，顯然可見被上訴人夫妻二人係
    以言語交談。
  2.依95年12月27日上午10時30分20秒至10時31分39秒之B段錄
    影光碟帶顯示（見本院卷2第111至115頁）：
    被上訴人及其妻丁○○、隔壁婦人三人對談，丁○○及隔壁
    婦人站立於隔壁，被上訴人則在自家門口背對鏡頭，丁○○
    及隔壁婦人專心聆聽被上訴人說話，被上訴人之肢體語言豐
    富，而丁○○並未對隔壁婦人解說被上訴人說話之內容，且
    被上訴人之肢體語言並非手語，其間長達一分鐘左右，足見
    被上訴人具有語言表達能力。
  3.依95年12月30日16時52分之C段錄影光碟顯示（見本院卷2第
    117至121頁）：
    被上訴人自其家門口取信，打開信封並閱讀信件內容後，將
    信件收摺後放入其右側口袋，其動作連貫順暢，未發現有任
    何遲緩之情事，顯示被上訴人之思考能力及閱讀能力並未有
    任何障礙，顯然並無上開成大醫院所為測試結果所顯示之「
    聽能理解：中重度障礙。閱讀理解：重度障礙」之情事。
  4.依95年12月30日16時52分之D段錄影光碟顯示（見本院卷2第
    123至127頁）：
    被上訴人指揮其子洗車，因被上訴人不滿其子洗車方式及清
    潔程度，被上訴人加以指點擦拭車後擋風玻璃，並指點其子
    清洗抹布方式，在該指點過程中，被上訴人之子並未目視被
    上訴人，顯見被上訴人在近距離交談過程中具有語言表達能
    力，於該過程中，被上訴人甚至雙手提起其行走輔助器（即
    ㄇ字拐），而依該D段錄影光碟中，亦可明顯看出被上訴人
    ，於16時58分20秒呼喚其子，自16時58分55秒持續指摘其子
    約三分鐘。
  5.綜上情形，自上開錄影光碟片被上訴人之連續動作、言談中
    ，顯見本件被上訴人不僅行動自如，不必扶助器、不需人扶
    助，已無偏癱情形，可自主行動，而且能開口說話、與人溝
    通，並能閱讀信件內容，是被上訴人應無系爭保險契約條款
    所謂「言語機能喪失」之情形。
五、綜上所述，被上訴人並未有失語症之情形，是其主張伊因本
    件車禍造成失語症，符合系爭保險契約條款所示之「因腦部
    言語中樞神經的損傷而患失語症」之全殘情形，依系爭保險
    契約分別請求上訴人國泰人壽給付被上訴人1,384萬元及自
    92年2月1日起至清償日止，按週年利率10％計算之利息、上
    訴人富邦人壽給付被上訴人500萬元及自92年2月1日起至清
    償日止，按週年利率10％計算之利息，及上訴人安泰人壽給
    付被上訴人2,500萬元及自92年1月10日起至清償日止，按週
    年利率10％計算之利息，均無理由，不應准許，其假執行之
    聲請亦失所依附，應併予駁回。原審未遑詳加勾稽，判命上
    訴人國泰人壽應給付1,384萬元，上訴人富邦人壽應給付500
    萬元，上訴人安泰人壽應給付2,500萬元，並均加付利息及
    為假執行之宣告，自有未洽。上訴意旨指摘原判決不當，求
    予廢棄改判，為有理由。自應由本院予以廢棄改判，如主文
    第二項所示。
六、本件事證已臻明確，兩造其餘攻擊防禦方法及舉證，核與判
    決之結果不生影響，毋庸逐一論述，附此敘明。
據上論結，本件上訴為有理由，依民事訴訟法第450條、第78條
，判決如主文。
中    華    民    國    97    年    10    月    28    日
                  民事第三庭  審判長法  官  陳光秀
                                    法  官  李文賢
                                    法  官  莊俊華
上為正本係照原本作成。
如對本判決上訴，須於判決送達後20日內向本院提出上訴狀，未
表明上訴理由者，應於上訴後20日內，向本院提出理由書（須附
繕本）。依法須繳納裁判費並應委任律師為訴訟代理人，始得上
訴。
中    華    民    國    97    年    10    月    29    日
                                    書記官  吳銘添
【附記】
民事訴訟法第466條之1：
(1)對於第二審判決上訴，上訴人應委任律師為訴訟代理人。但上
  訴人或其法定代理人具有律師資格者，不在此限。
(2)上訴人之配偶、三親等內之血親、二親等內之姻親，或上訴人
  為法人、中央或地方機關時，其所屬專任人員具有律師資格並
  經法院認為適當者，亦得為第三審訴訟代理人。
民事訴訟法第466條之2：
  上訴人無資力委任訴訟代理人者，得依訴訟救助之規定，聲請
  第三審法院為之選任律師為其訴訟代理人。
 附表
┌─────┬──────┬──────┬───────┐
│保險公司  │保險名稱    │保險期間    │ 依本件情形若 │
│          │            │            │ 全殘可得請求 │
│          │            │            │ 之保險金額   │
├─────┼──────┼──────┼───────┤
│國泰人壽  │國泰增值12  │73.11.21～  │ 144萬        │
│          │3養老保險   │93.11.20    │              │
│          │            ├──────┼───────┤
│          │附約：傷害  │同上        │ 40萬         │
│          │保險        │            │              │
│          ├──────┼──────┼───────┤
│          │國泰萬代福  │79.4.20～   │ 50萬         │
│          │211終身壽   │終身        │              │
│          │險          │            │              │
│          ├──────┼──────┼───────┤
│          │同上        │80.3.6～    │ 100萬        │
│          │            │終身        │              │
│          │            ├──────┼───────┤
│          │附約：傷害  │同上        │ 50萬         │
│          │保險        │            │              │
│          ├──────┼──────┼───────┤
│          │新平安保險  │91.7.5～    │ 1000萬       │
│          │契約        │92.7.5      │              │
├─────┼──────┼──────┼───────┤
│富邦人壽  │團體傷害保  │90.9.7～    │ 500萬        │
│          │險          │91.9.7      │              │
├─────┼──────┼──────┼───────┤
│安泰人壽  │安泰終身壽  │84.7.7～    │ 60萬         │
│          │險          │終身        │              │
│          │            ├──────┼───────┤
│          │附約：定期  │84.7.7～    │ 150萬        │
│          │壽險        │104.7.7     │              │
│          │            ├──────┼───────┤
│          │附約：安泰  │84.7.7～    │ 40萬         │
│          │重大疾病終  │終身        │              │
│          │身保險      │            │              │
│          │            ├──────┼───────┤
│          │附約：傷害  │84.7.7～    │ 300萬        │
│          │保險        │110.7.7     │              │
│          ├──────┼──────┼───────┤
│          │增值分紅養  │85.3.14～   │ 50萬         │
│          │老壽險      │105.3.14    │              │
│          │            ├──────┼───────┤
│          │附約：傷害  │同上        │ 200萬        │
│          │保險        │            │              │
│          ├──────┼──────┼───────┤
│          │安泰分紅終  │85.7.5～    │ 200萬        │
│          │身壽險      │終身        │              │
│          │            ├──────┼───────┤
│          │附約：傷害  │85.7.5～    │ 500萬        │
│          │保險        │110.7.5     │              │
│          ├──────┼──────┼───────┤
│          │一年期傷害  │91.2.13～   │ 1000萬       │
│          │保險        │92.2.13     │              │
└─────┴──────┴──────┴───────┘


司法院資訊處製作；財團法人民間司法改革基金會備份。
